【裁判字號】    98,勞訴,79
【裁判日期】    981030
【裁判案由】    損害賠償
【裁判全文】
臺灣板橋地方法院民事判決              98年度勞訴字第79號
原      告  甲○○
訴訟代理人  楊志航律師
複代理人    丁○○
被      告  佳成冷氣空調有限公司
法定代理人  乙○○
訴訟代理人  丙○○
上列當事人間請求損害賠償事件，經本院於民國98年10月29日言
詞辯論終結，判決如下：
    主  文
被告應給付原告新台幣捌拾柒萬伍仟捌佰零肆元，及自九十八年
五月五日起至清償日止按年息百分之五計算之利息。
原告其餘之訴駁回。
訴訟費用由被告負擔二十分之十九，其餘由原告負擔。
本判決第一項於原告以新台幣貳拾陸萬參仟元為被告供擔保後，
得假執行；但被告以新台幣捌拾柒萬伍仟捌佰零肆元為原告預供
擔保後，得免假執行。
原告其餘假執行之聲請駁回。
    事實及理由
壹、程序部分：
    本件被告，未於最後言詞辯論期日到場，核無民事訴訟法第
    386 條各款所列情形，爰依原告之聲請，由其一造辯論而為
    判決。
貳、實體部分：
一、本件原告起訴主張：
  (一)原告甲○○係陳彥井之母，而陳彥井並無配偶及子女，原告
    為得據勞工保險條例請領遺屬年金、遺屬津貼及據勞工退休
    金條例請領勞工退休金第1 優先順序之人，此係原告本案請
    求之資格依據，此先敘明。
  (二)民國96年1 月間，陳彥井任職於被告佳成冷氣空調有限公司
    （下稱佳成公司），擔任安裝冷氣及運送家電之工作，每月
    薪資總額達近新臺幣（下同）5 萬元，惟佳成公司僅為陳彥
    井投保1 萬9200元之勞保薪資（勞保薪資第4 級）。97年2
    月12日陳彥井因突告死亡，原告向勞工保險局申請陳彥井係
    職業病死亡給付，嗣經勞工保險局核定為普通疾病死亡給付
    ，核定35個月，計共67萬2000元之死亡給付。然原告查知陳
    彥井生前任職於佳成公司時，每月薪資將近5 萬元，而佳成
    公司就陳彥井之薪資級距僅投保第4 級1 萬9200元，顯有就
    勞保薪資以多報少之情形，嚴重影響陳彥井及其家屬之權益
    ，嗣原告於97年7 月21日與佳成公司就勞保給付等勞資爭議
    於臺北縣政府勞工局進行協調，佳成公司於協調中覆以勞資
    雙方約定固定薪資為1 萬9000元，非固定薪資包括競賽獎金
    5000元、差旅津貼5000元、伙食津貼4000元、加班獎金（依
    實際工時加倍計算）、全勤獎金、材料工具津貼5000元、年
    終獎金每月分擔5000元，每月案件計酬及實際績效結算後發
    給，若全部按月上班及達到績效則最高可領每月4 萬8000元
    以上，並坦承就陳彥井投保薪資級距確有以多報少之情，僅
    願以慰問金20萬元（已發）加34萬元差額部份與原告協商和
    解，前情有臺北縣政府勞工局處理勞資爭議協調會議紀錄影
    本乙份可參。
  (三)本案請求權基礎：
  就勞工保險遺屬津貼及遺屬年金部份：按投保單位不依本條
    例之規定辦理投保手續者，按自僱用之日起，至參加保險之
    日止應負擔之保險費金額，處以二倍罰鍰；勞工因此所受之
    損失，並應由投保單位依本條例規定之給付標準賠償之。投
    保單位違背本條例規定，將投保薪資金額以多報少或以少報
    多者，自事實發生之日起，按其短報或多報之保險費金額，
    處以二倍罰鍰，並追繳其溢領給付金額；勞工因此所受損失
    ，應由投保單位賠償之，勞工保險條例第72條第1 、2 項定
    有明文。經查，佳成公司僅以第4 級投保薪資額為陳彥井之
    投保薪資，而陳彥井每月支領之薪資將近5 萬元，佳成公司
    以多報少確對陳彥井及其遺屬即原告，請領遺屬津貼及遺屬
    年金造成重大損害，佳成公司應就前開損害為賠償，應依勞
    工保險條例之給付標準賠償勞工之損失。
  就勞工退休金部份：按雇主每月負擔之勞工退休金提繳率，
    不得低於勞工每月工資百分之六；次按雇主未依本條例之規
    定按月提繳或足額提繳勞工退休金，致勞工受有損害者，勞
    工得向雇主請求損害賠償，勞工退休條例第14條第1 項、第
    31條第1 項分定有明文。承上開所述，佳成公司就陳彥井之
    工資以多報少，於核算提撥退休金部份，對勞工陳彥井及得
    請領陳彥井勞工退休金之遺屬造成損害，佳成公司應依勞工
    退休條例前開規定就此部分為賠償。
  (四)請求金額：
  就勞工保險遺屬津貼及遺屬年金部份：試以勞保薪資第22級
    （投保薪資額4 萬3900元）核定死亡給付35個月，計算原告
    得請領之給付，原告應領得153 萬6500元（計算式：43,900
     35 ＝1,536,500） ，惟佳成公司僅以勞保薪資第4 級（
    投保薪資額1 萬9,200 元）投保，致原告實際僅領得67萬20
    00元（計算式：19,20035＝67,2 000），兩者計算結果相
    差86萬4,500 元，亦與被告於協商時願給付之金額54萬元有
    32萬4500元之差距，原告即以前試算應領得之金額，與實際
    領得金額之差額86萬4500元為本案請求金額。
  就勞工退休金部份：以前開不同投保薪資額計算勞工退休金
    ，亦得出不同之試算結果，若以1 萬9200元為陳彥井之薪資
    額，經試算表試算結果為4 萬2240元，而若以4 萬3900元為
    陳彥井之薪資額，試算結果為9 萬6580元，2 試算結果相差
    5 萬4340元。
  準此，本件請求金額包含勞工保險遺屬津貼、遺屬年金部份
    差額86萬4500元及勞工退休金差額5 萬4340元，合計共91萬
    8840元，為本案訴訟標的價額。
  (五)為此，聲明請求：(1)被告應給付原告91萬8,840 元，及自97
    年2 月13日起至清償日止按百分之五計算之利息；(2)訴訟費
    用由被告負擔等語。
二、被告則抗辯：
  (一)原告依勞工保險局認定之薪資明細表，96年5 、6 、7 月平
    均薪資為2 萬5820元，依勞工保險投保薪資分級表第12級（
    即25201 元至26400 元）應依2 萬6400元為有投保薪資，故
    被告應補勞保普通疾病死亡給付金額之損失為25萬2000元【
    計算式：(00000-00000)*35=252000 】。
  (二)被告應補勞工退休金未提繳足額之損失，差額為1 萬5120元
    【計算式：(00000-00000)*35*6%=15120 】。
  (三)被告應補償勞保普通疾病死亡給付金額之損失差額為25萬20
    00元，被告應補勞工退休金未提繳足額之損失差額為1 萬51
    20元，而被告已於97年2 月13日給付20萬元予原告，則被告
    最多僅應再給付被告6 萬7120元（計算式：252000+00000-0
    00000）。
  (四)為此，請求駁回原告之訴及其假執行之聲請，並陳明如受不
    利判決，願供擔保請准宣告免假執行。
三、兩造不爭執之事實：
  (一)訴外人陳彥井自96年1 月5 日起任職於被告公司，於97年2
    月13日死亡，訴外人陳彥井並出配偶及子女，原告係訴外人
    陳彥井之母，為訴外人陳彥井之繼承人。
  (二)訴外人陳彥井自96年1 月5 日起至97年2 月12日止，被告公
    司均按陳彥井每月薪資1 萬9000元，依勞工保險投保薪資分
    級表第5 級1 萬9200元，及勞工退休金月提繳工資分級表第
    17級1 萬9200元為訴外人陳彥井投保勞工保險，及提列勞工
    退休金。
  (三)訴外人陳彥井死亡時，原告領取按平均月投保薪資1 萬9200
    元計算，5 個月之喪葬津貼及30個月之遺屬津貼，總計67萬
    2000（計算式：19200*35=672000） 。
  (四)被告已於97年2月13日給付原告20萬元之慰問金。
四、本院爭點與本院判斷
  (一)被告依法應申報訴外人陳彥井之勞保月投保薪資，提繳之有
    提繳工資：
  按勞工保險條例第14條第1 項所稱月薪資總額，以勞動基準
    法第2 條第3 款規定之工資為準；其每月收入不固定者，以
    最近三個月收入之平均為準；實物給與按政府公布之價格折
    為現金計算，92年5 月14日修正之勞工保險條例施行細則第
    32條第1 項定有明文。又被保險人之薪資，如在當年二月至
    七月調整時，投保單位應於當年八月底前將調整後之月投保
    薪資通知保險人，如在當年八月至次年一月調整時，應於次
    年二月底前通知保險人。其調整均自通知之次月一日生效。
    92年1 月29日修正公布之勞工保險條例第14條第2 項亦定有
    明文。
  經查訴外人陳彥井之薪資結構如係由薪資、職務津貼、全勤
    獎金、交通津貼、伙食津貼、加班費六大部分所組成，除每
    月薪資1 萬9000元係固定領取，其餘之競賽獎金、差旅津貼
    、房屋津貼、伙食津貼、加班獎金、材料津貼、年終獎金（
    每月分擔）則非固定領取，則被告公司於96年1 月份以月薪
    1 萬9200元申報訴外人陳彥井之投保薪資，於法並無不符。
    次查訴外人陳彥井之薪資既不固定，被告公司依法應於96年
    8 月底前以96年5 、6 、7 月三個月之平均薪資，按96年6
    月25日行政院勞工委員會勞保2 字第0960140278號令修正發
    布，自96年7 月1 日施行之勞工保險投保薪資分級表之等級
    ，向勞保局申報訴外人陳彥井之投保金額，而訴外人陳彥井
    96年5 、6 、7 月三個月份之薪資分別為5 萬元、4 萬9452
    元、4 萬6400元之事實，有薪資袋3 件在卷足憑（詳本院卷
    37、37頁），平均每月薪資為4 萬8617元【計算式：(50000
    +49452+46400)/3=48617 元】，應自96年9 月1 日起按勞工
    保險投保薪資分級表第22級月投保薪資4 萬3900元，向勞保
    局申報訴外人陳彥井之月投保薪資。
  被告雖抗辯：勞保局核定訴外人陳彥井96年5 、6 、7 月三
    個月之平均薪資為2 萬5820元，則被告僅需按月薪2 萬5280
    元投保即為已足云云。惟查被告提供予勞保局訴外人陳彥井
    96年5 、6 、7 月之薪資分別為0 元、3 萬4400元、4 萬30
    61元，故勞保局認定訴外人陳彥井最近三個月之平均薪資為
    2 萬5280元。然依據原告向本院所提出訴外人陳彥井之薪資
    袋之記載，陳彥井96年5 、6 、7 月之薪資則為5 萬元、4
    萬9452元、4 萬6400元，顯與被告提供予勞保局之資料並不
    相同，顯見被告公司提供予勞保局之資料除漏列訴外人陳彥
    井96年5 月份之薪資外，就96年6 、7 月份之薪資亦有短報
    之情事，核被告抗辯訴外人陳彥井之投保薪資僅為2 萬5820
    元云云，與事實不符，不足採信。
  次按依勞工退休金條例第14條第1 項及第3 項規定提繳之退
    休金，由雇主按勞工每月工資總額，依月提繳工資分級表之
    標準，向勞保局申報；勞工每月工資如不固定者，以最近三
    個月工資之平均為準，勞工退休金條例施行細則第15條定有
    明文。又勞工之工資如在當年二月至七月調整時，其雇主或
    所屬單位應於當年八月底前，將調整後之月提繳工資通知勞
    保局；如在當年八月至次年一月調整時，應於次年二月底前
    通知勞保局，其調整均自通知之次月一日起生效。第一項之
    提繳率，計算至百分率小數點第一位為限，勞工退休金條例
    第15條第2 項亦定有明文。
  經查原告因薪資不固定，被告公司自96年1 月起至同年8 月
    止得按月薪1 萬9200元，申報訴外人陳彥井之退休金提繳金
    額，已如前述，且勞保局97年9 月8 日保退二字第09760102
    010 號裁處書，亦僅裁罰被告公司自96年9 月1 日起至97年
    2 月止按月薪1 萬9200元，申報訴外人陳彥井退休金提繳金
    額之行為，此前被告公司按月薪1 萬9200元申報退休金提繳
    金額均未在裁罰之列，已據被告提出上開裁處書1 件附卷為
    憑，亦採與本院相同之見解。然因訴外人陳彥井之薪資不固
    固定，須自96年9 月1 日起以96年5 、6 、7 月份之平薪月
    薪4 萬8617元，按96年6 月29日行政院勞工委員會勞動4 字
    第0960130590號令修正發布，自96年7 月1 日施行之勞工退
    休金月提繳工資分級表第38級月提繳工資50,600元，向勞保
    局申報訴外人陳彥井之退休金提繳金額，則被告公司僅自96
    年9 月起至97年2 月止，有未足額提繳訴外人陳彥井勞工退
    休金之情事，至為明確。
  (二)原告請求被告給付喪葬、遺屬津貼差額，與未足額提繳勞工
    退休金部分：
  按勞工保險條例所定喪葬津貼、遺屬年金及遺屬津貼給付標
    準如下：一、喪葬津貼：按被保險人平均月投保薪資一次發
    給五個月。但其遺屬不    符合請領遺屬年金給付或遺屬津
    貼條件，或無遺屬者，按其平均月投保薪資一次發給十個月
    。二、遺屬年金：（一）依第六十三條規定請領遺屬年金者
    ：依被保險人之保險年資合計每滿一年，按其平均月投保薪
    資之百分之一點五五計算。（二）依前條規定請領遺屬年金
    者：依失能年金或老年年金給付標準計算後金額之半數發給
    。三、遺屬津貼：（一）參加保險年資合計未滿一年者，按
    被保險人平均月投保薪資發給十個月。（二）參加保險年資
    合計已滿一年而未滿二年者，按被保險人平均月投保薪資發
    給二十個月。（三）參加保險年資合計已滿二年者，按被保
    險人平均月投保薪資發給三十個月。同條例第63-2條第1 項
    定有明文。
  經查被告公司應按每月4 萬3900元申報訴外人陳彥井之月投
    保薪資，已如前述，惟被告公司僅申報1 萬9200元，則原告
    因被告短報薪資，致得請領喪葬、遺屬津貼共35個基數之勞
    保給付差額總計為86萬4500元【計算式：(00000-00000)*35
    = 864500】。
  次按雇主未依本條例之規定按月提繳或足額提繳勞工退休金
    ，致勞工受有損害者，勞工得向雇主請求損害賠償，勞工退
    休金條例第31條定有明文。又勞工於請領退休金前死亡者，
    應由其遺屬或指定請領人請領一次退休金，同條例第26條第
    1 項亦定有明文。查被告公司自96年9 月起至97年2 月止均
    應按月提繳工資5 萬0600元提繳訴外人陳彥井之退休金，惟
    被告公司僅按1 萬9200元提繳，則被告公司總計短少提列訴
    外人陳彥井之退休金1 萬1304【計算式：(00000-00000)*0.
    06*6=11304】
  原告雖主張被告短少提繳訴外人陳彥井之退休金，造成原受
    有差額5 萬4340元之損害云云，惟並未詳列計算式，亦未提
    出足以證明受有此差額損害之證據為證，則原告主張其受有
    退休金差額損害超過6768元部分，顯屬無據，洵無可採。
  (三)綜上所述，原告得請求被告賠償之金額總計為66萬4768元（
    計算式：864500+11304=875804 ），惟被告已給付原告20萬
    元，經予扣除，原告僅得請求被告賠償67萬5804元。
五、末按勞工保險條例與勞工退休金條例係保護他人之法律，被
    告既違反勞工保險條例與勞工退休金條例，依民法第184 條
    第2 項規定，推定其有過失。從而，原告依據侵權行為之法
    律關係請求被告給付67萬5804元，及自98年5 月5 日即起訴
    狀繕本送達翌日起至清償日止按年息5%計算之利息，為有理
    由，應予准許，此之請求，即屬無據，應予駁回。又兩造均
    陳明願供擔保請准宣告假執行，就原告勝訴部分，經核均無
    不合，爰分別酌定相當之擔保金額，准許之。至於原告敗訴
    部分，其假執行之聲請亦失所附麗應併予駁回。
六、結論：原告之訴為一部有理由，一部無理由，依民事訴訟法
    第385 條第1 項前段、第79條、第390 條第2 項、第392 條
    第2 項，判決如主文。
中    華    民    國    98    年    10    月    30    日
                  民事第三庭    法  官  何君豪
以上正本係照原本作成。
如對本判決上訴，須於判決送達後20日內向本院提出上訴狀。
中    華    民    國    98    年    10    月    30    日
                                書記官  黃琴茜

司法院資訊處製作；財團法人民間司法改革基金會備份。
